---
title: "Codes R pour le cours de Lyon du 2 au 9 novembre 2017"
author: "Etienne Marceau"
date: "`r format(Sys.time(), '%d %B %Y')`"
output:
  pdf_document:
    number_sections: yes
    toc: yes
    toc_depth: 2
  html_document:
    df_print: paged
    toc: yes
    toc_depth: '2'
biblio-style: apalike
header-includes: \renewcommand{\contentsname}{Table des matières} \renewcommand{\abstractname}{Résumé}
bibliography: blabla.bib
abstract: Le présent document contient les exemples de codes R construits pendant le cours de Lyon du 2 au 9 novembre 2017. \newpage
---

***

\newpage


# Préface


**Outil pédagogique**. Le présent document est un outil pédagogique qui porte sur la modélisation des risques en actuariat. Il contient des codes R qui ont été rédigés dans le cadre d'un cours sur le sujet (ISFA, Université Lyon 1). Il est un complément à l'ouvrage de référence [@marceau2013modelisation] pour le cours.  


**Prérequis**. Les prérequis pour ce document sont principalement des cours de bases en mathématiques, en probabilité et en statistique.  


**Conditions d'utilisation**. Ce document est en cours de rédaction, ce qui implique que son contenu est continuellement révisé et mis à jour. Bien qu'il utilise R depuis 2000, son auteur se considère comme un débutant en R. Les codes R peuvent aussi être conçus de manière plus efficiente. De plus, il peut y avoir encore des erreurs et son contenu doit être encore amélioré. Pour cette raison, le lecteur à inviter à nous communiquer tout commentaire et / ou correction qu'il peut avoir. 
Les conditions suivantes d'utilisation doivent être respectées :
\begin{itemize}
\item Ce document a été conçu pour des fins pédagogiques, personnelles et non-commerciales. Toute utilisation commerciale ou reproduction est interdite.
\item Son contenu demeure la propriété de son auteur.  
\end{itemize}


**Calculs et illustrations**. Toutes les calculs et les illustrations ont été réalisés dans le langage R grâce au logiciel GNU R mis à disposition par le R Project. Les codes R ont été conçus dans l'environnement de développement intégré RStudio.


Le logiciel GNU R et les bibliothèques sont disponibles sur le site du R Project et du Comprehensive R Archive Network (CRAN) : 
\begin{itemize}
\item https://cran.r-project.org/
\end{itemize}


L'environnement RStudio est disponible sur le site suivant :
\begin{itemize}
\item https://www.rstudio.com/products/rstudio/download/.  
\end{itemize}


**Édition**. Le présent document a été rédigé en R Markdown dans l'environnement R Studio. Pour cette raion, ce document peut être vu comme un outil interactif. Notamment, il est possible d'éxécuter l'ensemble du contenu en modifiant les paramètres de codes R. Pour une introduction à R Markdown, voir : 
\begin{itemize}
\item http://archimede.mat.ulaval.ca/dokuwiki/doku.php?id=r:communication:rmarkdown
\item https://rmarkdown.rstudio.com/  
\end{itemize}

**Citation** : Marceau, E. (2017). Codes R pour le cours de Lyon 2-9 novembre 2017. 
Disponible sur : https://www.actrisk.act.ulaval.ca  


**Dernière version** : `r format(Sys.time(), '%d %B %Y')`.



\newpage

# Notions de base


## Loi gamma et mesures de risque

Soit $X \sim Gamma(\alpha,\beta)$. Le code R contient des calculs pour $VaR_{\kappa}(X)$ et $TVaR_{\kappa}(X)$.

Code R :

```{r}
# Loi gamma
#
alp<-5
bet<-1/2
vu<-(1:999)/1000
VaRX<-qgamma(vu,alp,bet)
EX<-alp/bet
vEX<-rep(EX,999)
TVaRX<-EX*(1-pgamma(VaRX,alp+1,bet))/(1-vu)
matplot(vu,cbind(TVaRX,VaRX,vEX),type="l",main="Loi gamma",xlab="u",ylab="VaR et TVaR", col=rep(1,3))

```

\newpage

## Loi binomiale et mesures de risque

Soit $X \sim Bin(r,q)$. Le code R contient des calculs pour $VaR_{\kappa}(X)$ et $TVaR_{\kappa}(X)$.

Code R :

```{r}
#
# Loi binomiale
#
qq<-0.0017
bb<-100000
EX<-bb*qq
EX
kap<-0.995
VaRX<-bb*qbinom(kap,1,qq)
VaRX
TVaRX<-EX/(1-kap)
TVaRX
vn<-c(1,10,100,1000,10000,100000,1000000)
vVaRN<-qbinom(kap,vn,qq)
vVaRN
vVaRS<-bb*vVaRN
vVaRS
nono<-length(vn)
vTVaRN<-rep(0,nono)
for (i in 1:nono)
{
 vk<-0:vn[i]
 partie1<-sum(vk*dbinom(vk,vn[i],qq)*1*(vk>vVaRN[i]))
 partie2<-vVaRN[i]*(pbinom(vVaRN[i],vn[i],qq)-kap)
 vTVaRN[i]<-(partie1+partie2)/(1-kap) 
}
cbind(kap,vVaRN,vTVaRN)
vTVaRS<-bb*vTVaRN
round(cbind(vn,vVaRS/vn,vTVaRS/vn,TVaRX-vTVaRS/vn),2)
round(cbind(vn,vVaRS/vn,vTVaRS/vn,TVaRX-vTVaRS/vn),2)

```

\newpage

## Mutualisation des risques

Soit $\underline(X) = (X_1,...,X_n)$ un vecteur de v.a. i.i.d. On définit $$S_n = X_1+...+X_n$$ et $$W_n = \frac{Sn}{n}.$$ On illustre le comportement de $W_n$.

Code R :

```{r}
# Aggrégation des coûts par contrat
# Loi de Xi : exponentielle(bet)
# nb de contrats : n
# Sn = coûts totaux pour n contrats
# Wn = coûts par contrat pour un ptf de n contrats
# Loi de Sn : gamma(n,bet)
# Loi de Wn : gamma(n,bet*n)
bet<-1/10
vn<-10^(0:4)
vx<-(0:100)/5
matfWn<-matrix(0,101,5)
for (i in (1:5))
{
 matfWn[,i]<-dgamma(vx,vn[i],bet*vn[i])
}
matplot(vx,matfWn,type="l",xlab="x",ylab="fonction de densité de Wn")


```

\newpage

## Générateur congruentiel linéaire

Soit $U \sim Unif(0,1)$. Le code R contient une illustration du générateur congruentiel linéaire permettant de produire des réalisations $U^{(j)}$ de la v.a. $U$. 

Code R :

```{r}
# générateur de réalisations U(j) de la v.a. U \sim Unif(0,1)
#
aa<-41358 
mm<-2^31-1
x0<-2017
nn<-1000000
vx<-rep(0,nn)
vx[1]<-(aa*x0)%%mm
for (i in 2:nn)
{
 vx[i]<-(aa*vx[i-1])%%mm
}
 #cbind(1:nn,vx,vx/mm)
vU<-vx/mm
v1<-vU[1:(nn-1)]
v2<-vU[2:nn]
#plot(v1,v2)
mean(vU)
mean(qexp(vU))
mean(qgamma(vU,2,1/5))
# 
#


```

\newpage

## Simulation Monte-Carlo

Soit les v.a. indépendantes $X_1 \sim Gamma(\alpha_1,\beta)$ et $X_2 \sim Gamma(\alpha_2,\beta)$. Le code R contient des calculs en lien avec la simulation Monte-Carlo. 

Code R :

```{r}
# somme de 2 v.a. indépendantes
#
# loi de X1: gamma(a1,bet)
# loi de X2: gamma(a2,bet)
a1<-2.5
a2<-1.5
bet<-1/10
nsim<-10^6
set.seed(2017)
matU<-matrix(runif(nsim*2),nsim,2,byrow=T)
#matU
X1<-qgamma(matU[,1],a1,bet)
X2<-qgamma(matU[,2],a2,bet)
matX<-cbind(X1,X2)
S<-X1+X2
#cbind(1:nsim,X1,X2,S)
mean(S)
mean(1*(S>50))
quantile(S,c(0.5,0.9),type=1)
EX1<-a1/bet
EX2<-a2/bet
ES<-EX1+EX2
ES
xx<-50
mean(1*(S>xx))
1-pgamma(xx,a1+a2,bet)
xx<-100
mean(1*(S>xx))
1-pgamma(xx,a1+a2,bet)
kap<-c(0.5,0.9,0.99,0.999)
quantile(S,kap,type=1)
qgamma(kap,a1+a2,bet)
kap1<-0.99999
VaRSapp<-quantile(S,kap1,type=1)
TVaRSapp<-sum(S*1*(S>VaRSapp))/nsim/(1-kap1)
VaRS<-qgamma(kap1,a1+a2,bet)
TVaRS<-ES*(1-pgamma(VaRS,a1+a2+1,bet))/(1-kap1)
c(kap1,VaRSapp,VaRS,TVaRSapp,TVaRS)

```

\newpage

# Modèles de bases en actuariat non-vie
## Loi Poisson composée avec sinistre individuel de loi gamma
Le code R permet d'effectuer des calculs en lien avec la loi Poisson composée (avec sinistres indivuels de loi gamma) et les mesures de risque.

Code R : 
```{r}
# Lyon
# A2017
# Cours Lundi 2017-11-06
# Loi Poisson composée avec sinistre individuel de loi gamma
# Loi de M : Poisson 
lambda=0.5
EM<-lambda
VarM<-lambda
# Loi de B : Gamma
alp<-5
bet<-1/200
EB<-alp/bet
VarB<-EB/bet
#
EX<-EM*EB
VarX<-EM*VarB+VarM*(EB^2)
EX
VarX
#
# Fonction de répartition de X
#
Fpoisgamma<-function(x,la,aa,bb,kmax=1000)
{
 p0<-dpois(0,la)
 vk<-1:kmax
 pk<-dpois(vk,la)
 vprob<-pgamma(x,aa*vk,bb)
 FX<-p0+sum(pk*vprob)
 return(FX)
}
Fpoisgamma(x=3200,la=lambda,aa=alp,bb=bet,kmax=1000)
vx<-(0:20)*500
long<-length(vx)
vFx<-rep(0,long)
for(i in 1:long)
{
 vFx[i]<-Fpoisgamma(x=vx[i],la=lambda,aa=alp,bb=bet,kmax=1000)
}
plot(c(0,vx),c(0,vFx),type="l",xlab="x",ylab="F(x)",main="Loi Pois Comp (B de loi gamma)")
#
# VaR et TVaR
#
# on utilise cette approche pour kappa > F_X(0)
Fpoisgamma(0,la=lambda,aa=alp,bb=bet,kmax=1000)
kappa<-0.9999
f<-function(x) abs(Fpoisgamma(x,la=lambda,aa=alp,bb=bet,kmax=1000)-kappa)
res<-optimize(f, c(0,10000),tol=0.000000001)
res
VaRX<-res$minimum
Fpoisgamma(VaRX,la=lambda,aa=alp,bb=bet,kmax=1000)
TVaRpoisgamma<-function(u,la,aa,bb,kmax=1000,bornes=c(0,10000))
{
 kappa<-u
 f<-function(x) abs(Fpoisgamma(x,la=lambda,aa=alp,bb=bet,kmax=1000)-kappa)
 res<-optimize(f, bornes,tol=0.000000001)
 VaR<-res$minimum
 vk<-1:kmax
 pk<-dpois(vk,la)
 vEtronc<-(1-pgamma(VaR,aa*vk+1,bb))*aa/bb*(vk)
 TVaR<-sum(pk*vEtronc)/(1-u)
 return(c(VaR,TVaR))
}
TVaRpoisgamma(0.9999,la=lambda,aa=alp,bb=bet,kmax=1000,bornes=c(0,10000))
```

\newpage

## Loi Binomiale négative composée (sinistres de loi lognormale)

Le code R permet d'effectuer des calculs en lien avec la loi binomiale négative composée. la méthode de simulation Monte Carlo et les mesures de risque.

Code R :

```{r}
# Loi Binomiale négative composée (sinistres de loi lognormale)
# loi de M: binomiale négative
rr<-0.5
qq<-0.5
EM<-rr*(1-qq)/qq
VarM<-EM/qq
# Loi de B : LNormale
mu<-log(1000)-0.32
sig<-0.8
EB<-exp(mu+(sig^2)/2)
EB2<-exp(2*mu+2*(sig^2))
VarB<-EB2-(EB^2)
# X:
EX<-EM*EB
VarX<-EM*VarB+VarM*(EB^2)
EX
VarX
# Simulons :
set.seed(2017)
nsim<-100000
vM<-rep(0,nsim)
vX<-rep(0,nsim)
for(i in 1:nsim)
{
 U<-runif(1)
 vM[i]<-qnbinom(U,rr,qq)
 if (vM[i]>0) 
 {
 vU<-runif(vM[i])
 vX[i]<-sum(qlnorm(vU,mu,sig))
 }
}
#cbind(vM,vX)
plot.ecdf(vX)
vkap<-(1:9999)/10000
VaRX<-quantile(vX,prob=vkap,type=1)
plot(vkap,VaRX,type="l",xlab="kappa",ylab="VaRX")
```


\newpage

# Méthodes d'agrégation

## Algorithme de Panjer
Le code R comporte 1 exercice en lien avec l'algorithme de Panjer.

Code R :
```{r}
# Lyon
# A2017
# Cours Mardi 2017-11-06
# 
# Algorithme de Panjer
#
# Fonction
#
panjer.poisson<-function(lam,ff,smax)
{
 aa<-0
 bb<-lam
 ll<-length(ff)
 ffs<-exp(lam*(ff[1]-1))
 ff<-c(ff,rep(0,smax-ll+1))
 for (i in 1 :smax)
 {
 j<-i+1
 ffs<-c(ffs,(1/(1-aa*ff[1]))*sum(ff[2 :j]*ffs[i :1]*(bb*(1 :i)/i+aa)))
 }
 return(ffs)
}
#
# Pareto
ppareto<-function(x,aa,la)
{
 FF<-1-((la/(la+x))^aa)
 return(FF)
}
ppareto(0:10,aa=2,la=5)
# Utilisation de l'algo de Panjer
#
# loi de X : Poisson composée 
# loi de M : Poisson
# paramètre de la loi de Poisson : lambda
# représentation de X : X = \sum_{k=1}^M B_k
# fmp de B : fB
# fmp de X : fX
#
#
alphaP<-3
lambdaP<-20
vk<-1:10000
fB<-c(0,ppareto(vk,aa=alphaP,la=lambdaP)-ppareto(vk-1,aa=alphaP,la=lambdaP))
sum(fB)
lambda<-2
EM<-lambda
EB<-sum(fB*c(0,vk))
EB2<-sum(fB*c(0,vk^2))
EX<-EM*EB
VarX<-lambda*EB2
EM
EB
EX
VarX
#
fX<-panjer.poisson(lam=lambda,ff=fB,smax=18000)
# 
# Vérifications
sum(fX)
# 
EXv<-sum((0:18000)*fX)
EX2v<-sum(((0:18000)^2)*fX)
VarXv<-EX2v-(EXv^2)
c(EX,EXv)
c(VarX,VarXv)
# FX
FX<-cumsum(fX)
plot(c(0,0:600),c(0,FX[1:601]),type="l",xlab="k",ylab="FX(k)",main="Fonction de répartition de X")
# prime stop-loss
long<-length(FX)-1
vk<-0:long
k<-100
SL<-sum(pmax(vk-k,0)*fX)
SL
#
# VaR
#
FX[1:10]
kap<-0.00001
kap
VaRX.1<-sum((FX<kap)*1)
VaRX.2<-min(vk[(FX>=kap)])
VaRX.1
VaRX.2
VaRX<-VaRX.2
EXtron<-sum(vk*fX*(vk>VaRX))
TVaRX<-(EXtron+VaRX*(FX[1+VaRX]-kap))/(1-kap)
c(kap,VaRX,TVaRX)
c(EX,VarX)
```

\newpage

## FFT

Le code R comporte 3 exercices simples utilisant la méthode FFT.

Code R :
```{r}
# Lyon
# A2017
# Cours Mardi 2017-11-06
# 
# FFT = Transformée de Fourier rapide
#
# ------ Exercice de réchauffement - Approche naïve -------
f1<-c(0.3,0.4,0.2,0.1)
nbim<-1i
vk<-0:3
f1
sum(f1)
#
f1t<-rep(0,4)
# construction
for (j in 0:3)
{
 f1t[j+1]<-sum(exp(nbim*2*pi*vk*j/4)*f1)
}
f1t
f1v<-rep(0,4)
# inversion
for (k in 0:3)
{
 f1v[k+1]<-(1/4)*sum(exp(-nbim*2*pi*vk*k/4)*f1t)
}
Re(f1v)
# ----- Exercice pour s'amuser un peu -------
f1<-c(0.3,0.4,0.2,0.1)
f2<-c(0.2,0.5,0.25,0.05)
nn<-8
f1c<-c(f1,rep(0,4))
f2c<-c(f2,rep(0,4))
nbim<-1i
vk<-0:(nn-1)
f1c
sum(f1c)
f2c
sum(f2c)
#
f1t<-rep(0,nn)
f2t<-rep(0,nn)
# construction
for (j in 0:(nn-1))
{
 f1t[j+1]<-sum(exp(nbim*2*pi*vk*j/nn)*f1c)
 f2t[j+1]<-sum(exp(nbim*2*pi*vk*j/nn)*f2c)
}
fst<-f1t*f2t
cbind(f1t,f2t,fst)
fsv<-rep(0,nn)
# inversion
for (k in 0:(nn-1))
{
 fsv[k+1]<-(1/nn)*sum(exp(-nbim*2*pi*vk*k/nn)*fst)
}
fs<-rep(0,nn)
for (k in 1:nn)
{
 fs[k]<-sum(f1c[1:k]*f2c[k:1])
}
cbind(0:(nn-1),round(Re(fsv),6),fs)
2^15
# ----------- Exercice Poisson composée -----------
#
# Pareto continue
ppareto<-function(x,aa,la)
{
 FF<-1-((la/(la+x))^aa)
 return(FF)
}
ppareto(0:10,aa=2,la=5)
#
# loi de X : Poisson composée 
# loi de M : Poisson
# paramètre de la loi de Poisson : lambda
# représentation de X : X = \sum_{k=1}^M B_k
# fmp de B : fB
# fmp de X : fX
#
#
alphaP<-3
lambdaP<-20
vk<-1:10000
# définition du vecteur fB (fonction de masses de prob de la v.a. B)
fB<-c(0,ppareto(vk,aa=alphaP,la=lambdaP)-ppareto(vk-1,aa=alphaP,la=lambdaP))
sum(fB)
# paramètre de la loi Poisson
lambda<-2
# calculs
EM<-lambda
EB<-sum(fB*c(0,vk))
EB2<-sum(fB*c(0,vk^2))
EX<-EM*EB
VarX<-lambda*EB2
EM
EB
EX
VarX
#
# - On utilise FFT
nn<-2^15
nn
long<-length(fB)
# On ajoute des "0"
fBc<-c(fB,rep(0,nn-long))
# On utilise fft pour calculer les valeurs de la fn caractéristique de B
fBt<-fft(fBc)
# on calculer les valeurs de la fn caractéristique de X 
fXt<-exp(lambda*(fBt-1))
# on inverse avec fft pour calculer les valeurs de fX
fX<-Re(fft(fXt,inverse=TRUE)/nn)
# 
# Vérifications
sum(fX)
# 
EXv<-sum((0:18000)*fX)
EX2v<-sum(((0:18000)^2)*fX)
VarXv<-EX2v-(EXv^2)
c(EX,EXv)
c(VarX,VarXv)
```

\newpage


# Lois multivariées discrètes et composées


## Loi Poisson bivariée de Teicher

Soit une paire de v.a. $(M_1,M_2)$ avec 
$$
\mathcal{P}_{M_{1},M_{2}}(t_{1},t_{2}) =
^{( \lambda
_{1}-\alpha _{0}) ( t_{1}-1) }\mathrm{e}^{( \lambda
_{2}-\alpha _{0}) ( t_{2}-1) }\mathrm{e}^{\alpha _{0}(
t_{1}t_{2}-1) }\text{, }\left\vert t_{i}\right\vert \leq 1 
\text{, } 
i=1,2 \text{. } 
$$

On définit $N=M_1+M_2$.

On déduit
$$
\mathcal{P}_{N}\left( t\right) =\mathcal{P}_{M_{1},M_{2}}\left( t,t\right) 
\text{, }\left\vert t\right\vert \leq 1\text{,}
$$

$$
\mathcal{\phi }_{N}(t) =\mathrm{e}^{(\lambda _{1}-\alpha
_{0})( \mathrm{e}^{it}-1) }\mathrm{e}^{( \lambda
_{2}-\alpha _{0})(\mathrm{e}^{it}-1) }\mathrm{e}^{\alpha
_{0}( \mathrm{e}^{it\times 2}-1) }=\mathcal{P}_{M_{1},M_{2}}
( \mathcal{\phi }_{B}(t),\mathcal{\phi }_{B}(t)) \text{,}
$$

où $\mathcal{\phi}_{B}(t) =\mathrm{e}^{it}$.

Objectif : Calculer $\Pr(N=k)$, $k \in \mathbb{N}$, avec Panjer et FFT. 

Code R : 

```{r}
# Lyon
# A2017
# Cours Mercredi 2017-11-08
#
# But : calculer Pr(N=k) où N=M1+M2
# (M1,M2) obéit à une loi Poisson bivariée Teicher
# 2 options : FFt ou Panjer
# important : les valeurs calculées sont exactes
#
# Algorithme de Panjer
#
# Fonction
#
panjer.poisson<-function(lam,ff,smax)
{
 aa<-0
 bb<-lam
 ll<-length(ff)
 ffs<-exp(lam*(ff[1]-1))
 ff<-c(ff,rep(0,smax-ll+1))
 for (i in 1 :smax)
 {
 j<-i+1
 ffs<-c(ffs,(1/(1-aa*ff[1]))*sum(ff[2 :j]*ffs[i :1]*(bb*(1 :i)/i+aa)))
 }
 return(ffs)
}
#
# Loi Poisson Bivariée Teicher
#
la1<-2
la2<-3
al0<-1
mm<-2^10
EN<-la1+la2
CovM1M2<-al0
VarN<-la1+la2+2*CovM1M2
# option #1 : FFT
fB<-rep(0,mm)
fB[2]<-1
fBt<-fft(fB)
fNt<-exp((la1-al0)*(fBt-1))*exp((la2-al0)*(fBt-1))*exp(al0*(fBt^2-1))
fN<-Re(fft(fNt,inverse=TRUE)/mm)
sum(fN)
vk<-0:(mm-1)
ENv<-sum(vk*fN)
EN2v<-sum((vk^2)*fN)
VarNv<-EN2v-(ENv^2)
c(EN,ENv)
c(VarN,VarNv)
# option #2 : Panjer
laN<-la1+la2-al0
fC1<-(la1+la2-2*al0)/laN
fC2<-al0/laN
fC<-c(0,fC1,fC2)
fNpanjer<-panjer.poisson(lam=laN,ff=fC,smax=1000)
sum(fNpanjer)
vk<-0:(mm-1)
ENw<-sum(vk*fN)
EN2w<-sum((vk^2)*fN)
VarNw<-EN2w-(ENw^2)
c(EN,ENv,ENw)
c(VarN,VarNv,VarNw)
round(cbind(0:30,fN[1:31],fNpanjer[1:31]),6)
```

\newpage

## Loi composée bivariée

Soit une paire de v.a. $(M_1,M_2)$ avec 
$$
\mathcal{P}_{M_1,M_2}(t_1,t_2) 
=(p_{00}+p_{10}t_{1}+p_{01}t_{2}+p_{11}t_{1}t_{2}) ^{n}\text{, }
\left\vert t_{i}\right\vert \leq 1\text{,}i=1,2\text{.}
$$
On définit une paire de v.a. v.a. $(X_1,X_2)$ avec 
$$
X_1=\sum_{k_{1}
=1}^{M_1}B_{1,k_1} \text{ et } X_{2}
=\sum_{k_2=1}^{M_2}B_{2,k_2}
$$
où 
\begin{itemize}
\item 
$\underline{B}_{1}$
= $\{B_{1,k_1},k_1 \in \mathbb{N}^{+}\} $ 
forme une suite de v.a. i.i.d. avec $B_{1,k_1}\sim B_1$, $k_1\in \mathbb{N}^{+}$ ;

\item 
$\underline{B}_{2}$
= $\{B_{2,k_2},k_2 \in \mathbb{N}^{+}\} $ 
forme une suite de v.a. i.i.d. avec $B_{2,k_2}\sim B_2$, $k_2\in \mathbb{N}^{+}$ ;

\item $\underline{B}_1$, $\underline{B}_2$ et $(M_1,M_2) 
$ sont indépendantes ;

\item $B_{1}\sim Pois(\lambda)$ 
et $B_{2}\sim BN\acute{e}g(r,q)$. 

\end{itemize}



On définit $S=X_1+X_2$.

On déduit
$$
\mathcal{P}_{S}(t) 
=\mathcal{P}_{X_1,X_2}(t,t) 
=\mathcal{P}_{M_1,M_2}(\mathcal{P}_{B_1}(t),\mathcal{
P}_{B_2}(t))\text{, }\left\vert t\right\vert \leq 1
\text{,}
$$
et
$$
\mathcal{\phi}_{S}(t)
=\mathcal{\phi}_{X_1,X_2}(t,t) 
=\mathcal{P}_{M_1,M_2}(\mathcal{\phi}_{B_1}(t),\mathcal{\phi }_{B_2}(t)) \text{.}
$$

Expression de la f.g.p. de $(X_1,X_2)$ :
$$
\mathcal{P}_{X_1,X_2}(t_1,t_2) 
=\mathcal{P}_{M_1,M_2}(\mathcal{P}_{B_1}(t_1),\mathcal{P}_{B_2}(t_2))\text{, }\left\vert t_i\right\vert
\leq 1\text{, }i=1,2\text{.}
$$

Expression de la f.c. de $(X_1,X_2)$ :
$$
\mathcal{\phi}_{X_1,X_2}(t_1,t_2) 
=\mathcal{P}_{M_1,M_2}(\mathcal{\phi}_{B_1}(t_1),
\mathcal{\phi}_{B_2}(t_2))\text{.}
$$



Objectif : Calculer $\Pr(S=k)$, $k\in\mathbb{N}$, avec FFT. 

Code R : 
```{r}
# Lyon
# A2017
# Cours Mercredi 2017-11-08
#
# Loi de (X_1,X_2) : binomiale composée bivariée
# Loi de B1 : discrètes
# Loi de B2 : discrètes
# S = X_1 + X_2
# But : calculer Pr(S=k) où N=M1+M2
# 1 option présentéee : FFt
# important : les valeurs calculées sont exactes
#
p00<-0.7
p10<-0.15
p01<-0.05
p11<-0.1
p00+p01+p10+p11
nn<-10
q1<-p10+p11
q2<-p01+p11
q1
q2
EM1<-nn*q1
EM2<-nn*q2
mm<-2^10
vk<-0:(mm-1)
fB1<-dpois(vk,2)
fB2<-dnbinom(vk,1.5,1/3)
EB1<-2
EB2<-1.5*(1-1/3)/(1/3)
EX1<-EM1*EB1
EX2<-EM2*EB2
ES<-EX1+EX2
ES
fB1t<-fft(fB1)
fB2t<-fft(fB2)
fSt<-(p00+p10*fB1t+p01*fB2t+p11*fB1t*fB2t)^nn
fS<-Re(fft(fSt,inverse=TRUE)/mm)
sum(fS)
ESv<-sum(vk*fS)
ES
ESv
plot(0:40,fS[1:41],type="h",xlab="k",ylab="fS(k)",main="Fonction de masse de probabilité de S")
```


\newpage

# Remerciements

Merci à Christopher Blier-Wong et Simon-Pierre Gadoury pour le disponibilité et leur motivation.

Merci aux étudiantes et aux étudiants de notre laboratoire ACT&RISK pour leur collaboration.

Merci aux étudiants de mes cours (Université Laval, Université Lyon 1, McGill University) pour leur participation et leur patience.

\newpage

#Références


